臺灣新竹地方法院民事判決　　　　　　　95年度重訴字第75號
原　　　告　渣打國際商業銀行股份有限公司即新竹國際商業銀
　　　　　　行股份有限公司
法定代理人　庚○○
訴訟代理人　乙○○
　　　　　　己○○
被　　　告　辛○○
　　　　　　丙○○
　　　　　　甲○○○○○○
　　　　　　　　　　　　弄2號.
　　　　　　丁○○
　　　　　　戊○○
上列當事人間損害賠償事件，經刑事庭移送前來，本院於民國96
年11月16日辯論終結，判決如下：
    主  文
被告應連帶給付原告新台幣肆仟佰玖拾萬肆仟元及自民國九十
四年八月六日起至清償日止，按年息百分之五計算之利息。
訴訟費用由被告連帶負擔。
本判決第一項於原告以新台幣壹仟肆佰陸拾伍萬元為被告供擔保
後，得假執行。
    事實及理由
甲、程序方面：
壹、本件被告均經合法通知，未於言詞辯論期日到場，核無民事
    訴訟法第386條所列各款情形，爰依原告之聲請，由其一造
    辯論而為判決。
貳、按訴狀送達後，原告不得將原訴變更或追加他訴，但請求之
    基礎事實同一者，擴張或減縮應受判決事項之聲明者，不在
    此限，被告於訴之變更或追加無異議，而為本案之言詞辯論
    者，視為同意變更或追加，民事訴訟法第255條第1項第2、3
    款、第2項定有明文。查本件原告起訴時係請求被告五人連
    帶給付新台幣（下同）四千四百一十萬零四千元及自民國91
    年4月12日起至清償日止按年息百分之5計算之利息（被告丁○○、戊○○部分刑事案件因通緝未經判決，原不應移送民
    事庭），嗣於訴訟程序進行中變更請求金額並追加被告丁○○、戊○○，而請求被告五人連帶給付四千三百九十萬四千
    元及自94年8月6日起至清償日止，按年息百分之5計算之利
    息，核屬減縮應受判決事項之聲明，且請求之基礎事實同一
    ，被告丁○○前曾到庭對於訴之追加亦無異議，而為本案之
    言詞辯論，視為同意追加，是本件原告所為訴之變更追加自
    應准許。
乙、實體方面：
壹、原告主張：
一、查被告辛○○因知悉訴外人「駱躍文」於原告新竹分行設有
    額度放款之帳戶，且知悉該帳戶號碼，為盜用該帳戶之貸款
    ，基於意圖為自己不法所有之概括犯意，於90年11月間向被
    告丙○○找尋冒充「駱躍文」之適當人頭，被告丙○○明知
    係找尋人頭從事詐欺或其他違法之事，仍基於幫助之犯意，
    於約十日後，尋得被告杜建達及經杜建達尋得被告丁○○充
    當人頭，被告杜建達與被告丁○○二人亦明知被告丙○○係
    找尋從事詐欺或其他不法行為之人頭，亦基於幫助之犯意，
    隨被告丁○○一同至新竹市○○路○段、光華街口之「水舞
    饌」飲食店（現改為「西堤」牛排館）與被告辛○○碰面，
    惟辛○○認杜建達、丁○○二人不適合充當人頭，再由丁○○尋得被告戊○○，於約十日後，由丙○○、杜建達、丁○○三人帶同戊○○至「水舞饌」飲食店與辛○○碰面，辛○○與戊○○見面後，始認戊○○為適合擔任冒充「駱躍文」
    之人。
二、被告辛○○選定被告戊○○為適當之冒充人頭後，戊○○即
    與辛○○基於概括犯意之聯絡，由戊○○將其本人之相片數
    張交予丁○○，由丁○○轉交杜建達，再由杜建達轉交丙○○，復由丙○○轉交辛○○，辛○○、戊○○二人於不詳時
    地偽造姓名為「駱耀文」之國民身份證，其中身分證統一編
    號、出生日期、配偶姓名、本籍、出生地與駱躍文之國民身
    分正記載相同，父母、住遷註記、職業、相片欄與駱躍文之
    國民身份證記載不同，由被告戊○○於91年3月15日下午2時
    許至新竹市○○路原告民族分行，向承辦人莊美惠出示該偽
    造之「駱耀文」國民身分證，以「駱耀文」之名義申請綜合
    存款帳戶及ALMA管理帳戶，並在該銀行之存款相關業務申請
    書、ALMA管理帳戶相關業務約定書立約人一欄、印鑑卡上各
    冒簽「駱耀文」署押一枚、偽造「駱耀文」之印文二枚。原
    告分行相關承辦人員莊美惠雖發現「駱耀文」之身分證統一
    編號與已開立帳戶之客戶駱躍文之身分證統一編號相同，然
    向上反映後，原告分行相關承辦人員因未察覺冒用名義之情
    形而予開戶，並於同月20日又經戊○○申請將原建檔客戶駱
    躍文姓名更改為「駱耀文」，致駱躍文之帳戶變更為「駱耀
    文」之帳戶。被告戊○○復於同月27日持該偽造之國民身分
    證至原告民族分行冒用「駱耀文」之名義填寫額度性質放款
    自動撥款、還款申請暨約定書，在該約定書書之「可循環動
    用額度放款帳號」項目上填寫駱躍文在原告新竹分行之貸款
    帳戶號碼：000000000號，冒簽「駱耀文」之署押、偽造「
    駱耀文」之印文各一枚，致承辦人劉姮君陷於錯誤而同意申
    請，至此被告辛○○、戊○○二人即可藉「駱耀文」之帳戶
    連結駱躍文於原告各分行間之帳戶，而得在原告民族分行動
    用駱躍文在原告新竹分行之貸款額度。於此期間，辛○○、
    戊○○為便利轉帳取款及製造資金需求假象以掩人耳目，由
    被告戊○○持偽造之「駱耀文」國民身份證冒用「駱躍文」
    之名義為開戶及盜領駱躍文帳戶內貸款之行為，合計共盜領
    4410萬4000元。被告辛○○、戊○○二人詐得貸款後，被告
    丙○○分得贓款約70萬元，被告杜毅穗及丁○○各分得約40
    萬元、被告戊○○分得約500萬元後，其餘贓款全歸被告辛○○所有。上開情形經偵查終結，被告等業經檢察官依偽造
    文書罪嫌提起公訴，經本院93年度訴字第534號臺灣高等95
    年上訴字第2988號判決有罪確定在案。
三、按「因故意過失，不法侵害他人之權利者，負損害賠償責任
    。」，民法第184條第1項定有明文，今被告等故意偽造「駱
    耀文」之國民身分證並持該身份證至原告分行進行開戶，復
    將原建檔客戶「駱躍文」姓名更改為「駱耀文」，致被告辛○○及戊○○得藉「駱耀文」之帳戶連結駱躍文於原告各分
    行間之帳戶，而得在原告民族分行動用駱躍文在新竹分行之
    貸款額度，總計原告因被告等之偽造文書行為已受有款項遭
    盜領4410萬4000元之損害，而被告辛○○已返還原告720萬
    元，其餘被告共返還原告11萬元，又被告等為共同侵權行為
    人，自應依前揭侵權行為法律關係，對原告之損害連帶負損
    害賠償之責。
四、綜上，為此聲明：1.被告應連帶給付原告4390萬4000元及自
    94年8月6日起至清償日止，按年息百分之5計算之利息。2.
    訴訟費用由被告連帶負擔。3.原告願供擔保，請為准予假執
    行之宣告。
貳、被告均未於最後言詞辯論期日到場，惟據其之前陳述略以：
一、被告辛○○方面：對原告請求沒有意見，其已歸還原告740
    萬元，並於歸還時特別聲明要先抵充本金。
二、被告丙○○方面：對於原告的請求沒有意見，其曾匯款3萬
    元返還原告，對刑事判決認定事實亦無意見。
三、被告杜建達方面：其知道自己是當人頭，但原告請求的金額
    不應全由其負責，錢又不是他拿的，為何要由其負責賠償。
    況原告曾對其說其僅要負責40多萬元，而非4000萬元，故其
    僅應對拿到分紅的部分負責。對刑事判決認定之事實沒有意
    見。
四、被告丁○○方面：對原告請求沒有意見，其之前已有償還6
    萬元，但因為後來去服刑，所以沒有繼續償還。
、兩造不爭執之事實：
一、被告辛○○為冒貸「駱『躍』文」在原告銀行新竹分行設定
    額度4200萬元之放款帳戶，於90年11月初，找被告丙○○輾
    轉尋得被告杜建達（原名杜毅穗）、丁○○、戊○○權充當
    人頭，並由被告戊○○出面假冒「駱『躍』文」。
二、被告等人於91年1月間，由被告戊○○將其相片數張交被告
    丁○○，經被告丁○○、杜建達、丙○○輾轉交予被告辛○○，推由被告辛○○將戊○○照片與「駱『躍』文」之年籍
    資料交予綽號「阿德」之不詳姓名、年籍成年男子，委請「
    阿德」偽造「駱『耀』文」國民身份證1紙。被告辛○○取
    得該偽造之國民身份證後，即委請不知名之不知情刻印店店
    員偽造「駱耀文」及「訊德科技股份有限公司籌備處」印章
    各1枚，次將偽造之國民身份證連同偽造印章悉交被告戊○○，推由被告戊○○出示上開偽造之「駱『耀』文」國民身
    份證，向不知情之開戶銀行承辦人員申請設立帳戶。
三、被告等人於開設上開帳戶之後，復推由被告戊○○偽造「駱
    『耀』文」簽名之存入憑條，將偽造之存入憑條交給銀行承
    辦人員，並分別存入2萬元、200萬元及30萬元。且以銀行將
    其姓名「駱『耀』文」誤繕為「駱『躍』文」為由，要求不
    知情之銀行行員陳靜怡將電腦資料之戶名「駱『躍』文」變
    更為「駱『耀』文」。
四、被告辛○○委由被告戊○○持偽造之「駱『耀』文」國民身
    份證，再度前往原告銀行民族分行，於填寫「額度性質放款
    自動撥款、還款申請書暨約定書」時，在約定書立約人欄上
    偽造「駱『耀』文」簽名與印章各一枚，惟關於貸款帳戶，
    即直接填入「駱『躍』文」之貸款帳戶，被告辛○○、戊○○二人在新竹商銀民族分行所設之「駱『耀』文」帳戶，即
    與「駱『躍』文」在新竹商銀之帳戶相連結，而得以動用「
    駱『躍』文」原與原告間約定之貸款額度。
五、被告等人後即委由被告戊○○假冒其係「駱『耀』文」本人
    ，向原告申請貸款，致不知情之行員陷於錯誤，誤以為被告
    戊○○即係與銀行簽有額度放款帳戶之「駱『躍』文」，而
    分別將錢撥入被告戊○○冒名申請之「駱『耀』文」帳戶內
    ，再由被告戊○○假冒「駱耀文」或「訊德科技股份有限公
    司籌備處」負責人「駱耀文」名義，在取款憑條、匯款申請
    書或轉帳收入傳票等私文書上偽造上「駱『耀』文」簽名或
    印文，於原告撥下上述貸款款項後，立即由被告辛○○先後
    提領得手，總計詐得44,104,000元，其中被告丙○○分得贓
    款約700,000元，被告杜建達、丁○○各分得贓款約400,000
    元，被告戊○○則分得贓款約5,000,000萬元，其餘款項則
    全歸被告辛○○所有。
肆、得心證之理由：
一、經查，原告主張被告辛○○、戊○○共同以偽造文書等之方
    式詐欺冒貸原告銀行款項，被告丙○○、杜建達、丁○○幫
    助被告辛○○、戊○○實施偽造文書、詐欺取財等冒貸行為
    之事實，業據其提出台灣新竹地方法院檢察署92年度偵字第
    3420、4506號起訴書影本、本院93年訴字第534號刑事判決
    影本、台灣高等法院95年度上訴字第2988號判決影本等為證
    ，並經本院依職權調閱93年度訴字第534號偽造文書等案件
    全卷查核屬實，被告辛○○對於其確有與被告戊○○共同以
    偽造簽名、印文等之方式冒貸原告銀行款項，被告丙○○、
    杜建達、丁○○則從旁協助之事實並不否認，僅辯稱：已歸
    還原告部分款項等語，被告丙○○、杜建達、丁○○對於其
    等確有從旁協助之事實亦不否認，僅辯稱：已歸還原告部分
    款項，且不應由其等負擔全部款項等語。惟查：
（一）上開事實，迭經被告辛○○、丙○○、杜建達於上開刑事
      案件警詢、偵查及刑事庭審理時坦白承認，核其等供詞一
      致，且核與被害人駱躍文於調查局及偵查中詢問時所供其
      所有上開額度放款帳戶遭人冒名貸款以及原告代理人壬○○於刑事案件審理時指訴原告遭人冒貸款項4,410, 400元
      等情吻合，又核與證人即原告職員林子文、莊美惠、劉姮
      君、陳靜怡、邱文湧於調查局、檢察官偵查中所證述駱躍
      文上開額度放款帳戶遭人冒貸等情相符，並有新竹國際商
      業銀行總行92年10月2日竹商銀業管字第09211176號函暨
      所附「駱耀文」帳戶交易明細與駱躍文放款帳戶往來明細
      資料、臺灣中小企業銀行竹北分行92年9月2日92竹北字第
      1511號函暨所附「駱耀文」開戶印鑑卡與交易往來記錄資
      料、93年9月13日93竹北字第657號函暨所附存款往來申請
      書暨約定書、中國農民銀行93年9月3日（93）農家字第12
      2號函暨所附「訊德科技股份有限公司籌備處」與「駱耀
      文」之存摺開戶印鑑卡及往來明細帳、ＡＬＭＡ管理帳戶
      相關業務約定書1份、額度性質放款自動撥款、還款申請
      暨約定書、駱躍文簽具之額度放款專用借據各1份、轉帳
      收入傳票、匯款申請書、駱耀文、駱躍文之國民身分證影
      本各1紙、印鑑卡2紙、存款相關業務申請書2份、剪報3張
      、監視器翻拍相片4張、取款憑條與新竹國際商業銀行存
      入憑條各5張附於上開刑事案件卷內可稽，被告等人確有
      冒貸之行為，洵足認定。
（二）被告丙○○、杜建達、丁○○雖辯稱：不應由其等負擔全
      部款項等語。然被告等人對於被告辛○○偽造文書、詐欺
      取財等冒貸行為之方法及過程均屬知悉，此由被告丙○○
      受被告辛○○之託尋得被告杜建達、丁○○作為冒貸人頭
      ，四人經協商後，改以被告戊○○充當人頭，且被告戊○○乃由被告丙○○、杜建達、丁○○輾轉介紹者即知，被
      告辛○○雖為本件冒貸侵權行為之主謀，然被告戊○○實
      際擔任人頭，為被告辛○○偽造文書、詐欺取財之共同行
      為人，被告丙○○、杜建達、丁○○則代被告辛○○覓得
      進行冒貸之人頭，並協助被告辛○○進行偽造文書之行為
      ，是被告丙○○、杜建達、丁○○雖未實施偽造文書、詐
      欺取財等冒貸行為之刑事構成要件行為，惟其等主觀上已
      明知被告辛○○欲以偽造文書之方式冒貸原告銀行款項，
      復代為連絡被告戊○○為人頭參與本件犯罪行為，並代為
      協助進行偽造文書，使被告辛○○得以遂行其冒貸行為，
      被告五人事後並均有取得詐欺所得財物，自與民法第185
      條第2項所稱之幫助人相當，即應視為共同侵權行為人，
      是被告五人應負共同侵權行為之連帶賠償責任，與其等分
      得多少贓款無涉，被告丙○○、杜建達、丁○○雖辯稱：
      其等僅負責分得款項，不應由其等負擔全部款項云云，於
      法自不足採。
二、按因故意或過失，不法侵害他人之權利者，負損害賠償責任
    ，數人共同不法侵害他人之權利者，連帶負損害賠償責任，
    不能知其中孰為加害人者，亦同，造意人及幫助人，視為共
    同行為人，民法第184、185條分別定有明文；又民法第185
    條規定之共同侵權行為，分為共同加害行為、共同危險行為
    、造意及幫助行為，所謂共同加害行為，須共同行為人皆已
    具備侵權行為之要件，始能成立，造意及幫助行為，須教唆
    或幫助他人為侵權行為，方足當之（最高法院73年度台上字
    第593號判決參照）；又民法第185條第2項所稱之幫助人，
    係指幫助他人使其容易遂行侵權行為之人，其主觀上需有故
    意過失，客觀上對於結果需有因果關係，始需連帶負損害賠
    償責任（最高法院92年度台上字第1593號裁判意旨參照）。
    經查，被告辛○○、戊○○二人實施偽造文書、詐欺取財等
    冒貸行為，被告丙○○、杜建達、丁○○則從旁幫助被告辛○○、戊○○二人實施冒貸取財行為之事實，業如前述，並
    經最高法院、台灣高等法院就被告辛○○、丙○○、杜建達
    上開偽造文書、詐欺取財等之冒貸行為以96台上字第695號
    、95年度上訴字第2988號刑事案件判決被告辛○○、丙○○
    、杜建達三人有罪確定在案，經本院調閱上開刑事案卷全卷
    查核屬實，則被告等五人既有共同、幫助偽造文書之行為，
    並據以行使而向原告銀行冒貸款項，藉此詐得原告銀行之貸
    款，自有不法侵害原告權利之情事，自應就原告因其等詐欺
    行為所交付之款項為賠償；而被告五人為上開冒貸侵權行為
    之共同行為人，業如上述，依法自應就原告所受損害連帶負
    賠償責任。
三、從而，原告請求被告五人連帶給付43,904,000元及自94年8
    月6日起至清償日止，按年息百分之5計算之利息，即有理由
    ，應予准許。
四、原告陳明願供擔保，聲請宣告假執行，經核並無不合，爰酌
    定相當之擔保金額宣告之。
五、兩造其餘主張及所提證據，經審酌認均與本院上開論斷無涉
    或無違，爰不再予論述。
伍、訴訟費用負擔之依據：民事訴訟法第85條第2項。
中　　華　　民　　國　　96　　年　　12　　月　　5　　日
                  民事第一庭    法　官　林南薰
以上正本係照原本作成。
如對本判決上訴，須於判決送達後20日內向本院提出上訴狀。
中　　華　　民　　國　　96　　年　　12　　月　　5　　日
                                書記官　楊書棼
